臺灣宜蘭地方法院民事判決　九十一年度國簡上字第一號
　　上　訴　人　丁○
　　　　　　　　　　　　　送達.
　　法定代理人　乙○○
　　訴訟代理人　甲○○
右當事人間請求國家賠償事件，上訴人對於中華民國九十年十一月二十一日本院宜蘭
簡易庭九十年度宜國簡字第一號第一審判決提起上訴，本院判決如左：
    主      文
上訴駁回。
第二審訴訟費用由上訴人負擔。
    事      實
甲、上訴人方面：
一、聲明：廢棄原判決，發回原判決法院。
二、陳述：除與原審判決書所載者相同茲予引用外，補稱：
（一）被上訴人於民國八十九年四月十一日鍊銪字第八九○○○○四九九六號函中已
      告知上訴人無法依其申請折抵役期，該函雖以「國防部人力司書函」為標題，
      但係以正式之公文字號對外發布，內容又對上訴人發生法律效果，應是被上訴
      人對外所為之合法行政處分。此證據原審於判決書中漏未審酌。
（二）陸軍總司令部為被上訴人之下級機關，奉被上訴人之命令協助執行被上訴人之
      事務。被上訴人不許上訴人折抵役期之行政處分係在八十九年四月十一日，陸
      軍總司令部核發退伍命與上訴人係在九十年二月九日，是以被上訴人所為之處
      分，時間上係在陸軍總司令部之前，行政層級又在陸軍總司令部之上，故造成
      上訴人無法折抵役期之行政處分，應是被上訴人之八十九年四月十一日鍊銪字
      第八九○○○○四九九六號函。
（三）陸軍總司命部為國防部之下屬機關，其依據國防部鍊銪字第八九○○○○四九
      九六號函計算上訴人之役期後核發退伍令，乃遵從上級機關之合法行政處分，
      無法構成國家賠償法之賠償要件，故依原審之認定，將造成上訴人受有損害卻
      無法請求國家賠償之不合理現象。
（四）「常備兵補充兵服役規則」係規範行政機關內部作業之行政規則，性質上屬命
      令，且該規則為被上訴人所發佈。原審竟認依該行政命令所為之處分，效力大
      於被上訴人依國防部組織法所為之處分，不符法制。
（五）在訴願及行政訴訟過程中，被上訴人從未對其無權審核上訴人折抵役期乙節提
      出異議，竟於本件訴訟否認有權審核上訴人之折抵役期。
（六）上訴人於原審提出台北地方法院判決一份，內容為一名空軍士兵因兵役法第十
      六條向國防部申請折抵役期遭拒，而提起國家賠償訴訟，台北地方法院院並未
      如原審之判決，認定該士兵所屬之空軍總司令部為賠償義務機關。本件事實與
      該事件之事實所涉法律完全相同，惟鈞院簡易庭卻與台北地方法院為不同之認
      定，有違我國司法之一致性。
（七）如法院認上訴人之主張為不合法或無理由，仍以陸軍總司令部之命退伍令為侵
　　　害上訴人權利之處分，則因常備兵之退伍業務，係以國防部為主管業務機關，
　　　陸軍總司令部之業務是在有關作戰方面指揮監督所屬機構及部隊，不包括審核
　　　常備兵退伍事項，否則國防部不必另頒「常備兵補充兵服役規則」，而於該規
　　　則第十七條授權陸軍總司令部審核常備兵退伍，逕依陸軍總司令部之組織規程
　　　即可行政。依國防部組織法第一條，陸軍總司令一方面是國防部所屬之公務員
　　　，一方面又是陸軍總司令部之機關首長，以陸軍總司令名義對上訴人核發退伍
　　　令時，並非執行其組織法上規範之法定業務，乃在執行國防部交付之委辦事務
　　　，自屬國防部之公務員，依國家賠償法第九條第一項，賠償義務機關為國防部
　　　。
（八）被上訴人於兵役法修正公布後，即應依職權發布行政命令，乃未為之，而推給
      立法院，立法院後來才修訂兵役法施行法，被上訴人就此部分有怠於行使職務
      之嫌。且授益行政處分並無嚴格法律保留原則之適用。
三、證據：援用原審之立證方法。
乙、被上訴人方面：
一、聲明：駁回上訴。
二、陳述：除與原審判決書所載者相同茲予引用外，補稱：
（一）上訴人八十九年四月十一日鍊銪字第八九○○○○四九九六號函文不能決定上
      訴人之退伍日期。
（二）上開函文並非行政處分，僅係對上訴人申請所為之說明。
（三）縱認上開函文為行政處分，該行政處分亦無違背法令。
（四）上訴人於上訴審言詞辯論期日時始主張被上訴人怠於行使職務，已逾時提出其
      攻擊方法。況國防部並無權將立法權推給之立法院，因依法律保留重要事項之
　　　原則，此類折抵役期之規定應以立法為之。
三、證據：援用原審之立證方法。
    理      由
一、上訴人起訴主張：上訴人於八十九年三月二十七日，依新修正兵役法第十六條第
    二項，向被上訴人申請以在校授畢之軍訓課折抵役期，被上訴人於八十九年四月
    十一日以立法院未訂立相關之施行措施為由，以國防部人力司八十九年四月十一
    日銪字第八九○○○○四九九六號函，駁回上訴人之申請。上訴人不服，於八十
    九年四月二十四日向被上訴人提起訴願，被上訴人於八十九年六月九日以前揭理
    由及實施起算時間無法認定、如何採認軍訓課程等細節，法未明定為由，駁回上
    訴人訴願。嗣立法院八十九年十一月二十一日三讀通過兵役法施行法，依該法第
    五十二條第一項，兵役法第十六條第二項關於軍訓課折抵役期之規定自該施行法
    公佈後實施，但折抵役期之上限不得超過三十日，被上訴人遂依此新法折抵上訴
    人三十日之役期，不依中央法規標準法第十八條，以上訴人聲請時之舊法所計算
    之四十五日折抵，共課扣上訴人十五日役期。上訴人於九十年一月二十五日至二
    月八日期間，因被上訴人機關內之公務員之違法行政處分，遭違法強制服役十五
    日之久，期間造成上訴人人身自由受損，精神上痛苦不堪，上訴人於九十年三月
    十二日依國家賠償法第十條向被上訴人以書面請求賠償，惟被上訴人聲稱其非賠
    償義務機關，將上訴人之聲請書轉到陸軍總司令部，已逾三十日不開始協議，爰
    依國家賠償法第二條第二項向被上訴人請求賠償新台幣（下同）十萬零一元。
二、被上訴人則以：上訴人並非於被上訴人單位服役，依常備兵補充兵服役規則之規
    定，上訴人之退伍令退伍日期之折抵核定等事實，均為陸軍總司令部之權責，並
    非被上訴人八十九年四月十一日鍊銪字第八九○○○○四九九六號一紙函文即得
    決定；又上訴人以書面提出賠償之請求後，被上訴人已轉交本件賠償義務機關即
    陸軍總司令部辦理；且上開函文並非行政處分，僅係對上訴人申請所為之說明；
    況縱認上開函文為行政處分，亦無違背法令等語置辯。
三、上訴人主張其於八十九月三月二十七日，向被上訴人申請以在校授畢之軍訓課折
    抵役期，經被上訴人以國防部人力司八十九年四月十一日鍊銪字第八九○○○○
    四九九六號函，駁回上訴人之申請。上訴人向被上訴人提起訴願亦經駁回。嗣立
    法院八十九年十一月二十一日三讀通過兵役法施行法，上訴人之役期依該法折抵
    三十日。上訴人其於九十年一月二十五日至二月八日期間，多服役十五日，受有
    損害為由，於九十年三月十二日以書函向被上訴人請求賠償等情，業據提出國防
    部人力司八十九年四月十一日鍊銪字第八九○○○○四九九六號函、國防部訴願
    審議委員會鎔鉑字第八九○○○○七八七一號函、退伍令及存證信函為證，被上
    訴人對此亦不爭執，應堪信為真實。
四、按公務員於執行職務行使公權力時，因故意或過失不法侵害人民自由或權利者，
    國家應負損害賠償責任。公務員怠於執行職務時，致人民自由或權利遭受損害者
    ，亦同；依第二條第二項請求損害賠償者，以該公務員所屬機關為賠償義務機關
    ，國家賠償法第二條第二項、第九條第一項分別定有明文。上訴人所主張被上訴
    人之過失為：被上訴人以國防部人力司八十九年四月十一日鍊銪字第八九○○○
    ○四九九六號函所為行政處分為違法之行政處分，致上訴人受有損害。而被上訴
    人則否認該函文為行政處分，並主張即使該函為行政處分，該行政處分並無違法
　　，且該函未造成上訴人任何損害。則本件爭點應為(1)該函是否為行政處分(2)倘該
　　函屬行政處分，與上訴人之損害有無因果關係，又(3)該行政處分是否違法。
五、上訴人係於陸軍蘭陽師金六結營區服常備兵役，屬陸軍總司令部轄下單位，為兩
    造所是認。上訴人主張其於八十九月三月二十七日，向被上訴人申請以在校授畢
    之軍訓課折抵役期，經被上訴人以國防部人力司八十九年四月十一日鍊銪字第八
    九○○○○四九九六號函，駁回上訴人之申請，有上開書函為證。又上訴人主張
    該函雖以國防部人力司名義發文，惟國防部人力司為被上訴人內部單位，並無對
    外行文之權限，此為被上訴人所不爭，則上開意思表示之機關仍為被上訴人，可
　　堪認定。而該函「兵役法施行法修法完成前，無法依兵役法之規定折抵役期」之
　　意旨，係公法上單方之意思表示，對上訴人發生否准其申請之效果，自屬行政處
　　分無疑。被上訴人辯稱上開函文僅係國防部人力司基於兵役法及兵役法施行法之
　　主管機關內部分工對於上訴人之請求予以說明，並非行政處分云云，洵無足採。
六、上訴人主張因該函所示之行政處分，致上訴人多服役十五日，受有人身自由受限
    制及精神上痛苦之損害云云，惟查：依該函所為之意思表示，僅係「兵役法施行
    法修法完成前，無法依兵役法之規定折抵役期」，並未就上訴人實應折抵役期幾
    日為行政處分，由是觀之，該行政處分之做成並未發生致上訴人多服役十五日之
    法律效果。
七、上訴人雖主張依國防部組織法，兵役役期由被上訴人主管，即使事後由陸軍總司
    命部做成核定退伍日期之決定，亦係本於發文日期在先之上開行政處分云云，惟
    查：國防部組織法第一條、第四條第一項第七款、第十條第一項固分別規定：國
    防部主管全國國防事務，掌理關於全國國防人力之規劃執行事項；國防部設陸軍
    總司令部，其組織以命令定之。惟上開規定均係關於被上訴人機關職掌及組織分
    工之規定，並非謂被上訴人掌理全國國防人力之規劃及執行事項，即謂被上訴人
    為退伍令核定之權責機關。又常備兵補充兵服役規則關於現役常備兵期滿退伍，
    係規定「現役期滿退伍─由人事權責單位，根據年度退補計畫，於役期屆滿前一
    個月，造具退伍人員報告表，層報國防部或各總司令部並核發退伍令」（第十七
    條第一項第一款），而上訴人之退伍令係由陸軍總司令部核發，有該退伍令在卷
    可證，則上訴人之退伍日期之折抵核定，係陸軍總司令基於其權責所辦理，即屬
    灼然甚明。又國防部人力司八十九年四月十一日鍊銪字第八九○○○○四九九六
    號函受文者為上訴人，其所為意思表示之對象顯僅係上訴人，難認有指示陸軍總
    司令部就退伍令應如何核定之表示，是上訴人主張在陸軍總司令部核發退伍令前
　　，損害就因陸軍總部執行被上訴人之行政處分以不作為之方式而發生，及退伍令
　　之核定係依上開函文之內容所做成等語，均屬無據。是被上訴人主張退伍日期之
　　核定非因上開函文一紙即可核定，洵屬可採。從而，系爭行政處分之做成與上訴
　　人所主張之損害並無因果關係。
八、末查，八十九年二月二日公布施行之兵役法第十六第二項雖有定軍訓課程得折減
    役期，惟條文僅明定「得」折減役期，就折減役期之適用時間、適用對象、學校
    種類、軍訓課程之內容、折抵課程之成績、折抵方式、折抵日數等之施行細目，
    均未有規定，惟上開事項涉及人民基本權利，自難以行政命令規範之，此觀兵役
    法施行法第五十二條於八十九年十一月二十一日修正時，即就上開事項，明確加
    以規定，足供佐證。是被上訴人前揭對上訴人所為以兵役法第十六條第二項規定
    無配套措施前無法計算折抵役期之日數之行政處分，並無違法可言，上訴人主張
　　其為違法行政處分，自不可採。又陸軍總司令部既依兵役法施行法，折抵上訴人
　　三十日之役期，而核發退伍令，亦屬合法，從而上訴人主張退伍令核發致生損害
　　於上訴人，亦應由被上訴人負賠償責任云云，即屬無據。至上訴人於本院言詞辯
　　論時主張被上訴人有怠於依職權發布行政命令之過失，經查此項主張均未於本院
　　準備程序中主張，依民事訴訟法第四百三十六條之一第三項、第四百六十三條準
　　用第二百七十六條第一項之規定，此項攻擊方法已不得再為主張，被上訴人就此
　　所為抗辯，自堪採信。況依前揭說明，被上訴人亦無何過失可言。上訴人此部分
　　之主張，亦不足採。
九、綜上所述，本件上訴人主張因被上訴人違法之行政處分致上訴人受損害，為不足
    採。被上訴人抗辯其無賠償義務，尚屬可信。從而上訴人主張被上訴人應依國家
    賠償法賠償上訴人之損害十萬零一元，為無理由，不應准許。原審以「本件縱有
    損害，賠償義務機關亦應為陸軍總司令部」為由，駁由上訴人之訴，係對上訴人
　　請求之原因事實為實體上敗訴之判決，並非認上訴人非適格之當事人（按：當事
　　人是否適格，以原告起訴所主張為準，原告主張他造為為訴訟標的法律關係之義
　　務主體，當事人即為適格。法院審理結果，認原告所主張之他造並非義務主體，
　　當事人仍為適格，僅係認原告對其所主張之他造無請求權而已），又該判決理由
　　立論雖有未洽，惟其判決結果並無不當，訴訟程序亦無重大瑕疵。上訴意旨求予
　　廢棄發回更審，為無理由，應予駁回。
十、本件事證已臻明確，兩造其餘主張或舉證，經審酌後，與判決之結果不生影響，
    爰不一一論述，附此敘明。
十一、據上論結，本件上訴為無理由，依民事訴訟法第四百三十六條之一第三項、第
　　　四百四十九條第二項、第一項、第七十八條，判決如主文。
中　　　華　　　民　　　國　　九十一　　年　　　九　　　月　  　九  　　日
　　　　　　　　　　　　　　　　臺灣宜蘭地方法院民事庭
~B審判長法官　楊麗秋
~B法　　　官　劉家祥
~B法　　　官　謝佩玲
右正本證明與原本無異。
本判決不得上訴。
中　　　華　　　民　　　國　　九十一　　年　　　九　　　月　　 十六　　 日
~B法院書記官　許麗汝
